【裁判字號】    93,訴,1083
【裁判日期】    950210
【裁判案由】    偽造文書等
【裁判全文】
臺灣臺北地方法院刑事判決              93年度訴字第1083號
    公  訴  人  臺灣臺北地方法院檢察署檢察官
    被      告  乙○○
    選任辯護人  金鑫律師
上開被告因偽造文書等案件，經檢察官提起公訴（九十二年度偵
字第二一七四四號），本院判決如下：
    主  文
乙○○共同行使偽造私文書，足以生損害於他人，處有期徒刑陸
月，如易科罰金，以佰元折算壹日。
帳號為000000000000號、戶名為丁○○之臺灣銀行
存摺內頁偽造「楊淑惠」印文貳枚及臺灣銀行營業部存款餘額證
明書上偽造「臺灣銀行營業部」金額數目章印文壹枚、「臺灣銀
行營業部」腰圓形行章印文壹枚、「謝林素芬」印文壹枚均沒收
。
    事  實
一、乙○○明知其與庚○○均無新臺幣（下同）二十億之現金可
    供存入他人帳戶以作資金證明，而於民國九十年四月初，乙○○竟與庚○○（業經檢察官另行偵辦）共同基於行使偽造
    、變造私文書之犯意聯絡及行為分擔，先由乙○○於九十年
    四月十日陪同不知情之子○○所尋得不知情之丁○○前往臺
    灣銀行存入一千元以開立帳戶（帳號為000000000
    000號），並取得上開帳戶之存摺、印章及丁○○之身分
    證，再將上開帳戶之存摺、印章轉交庚○○，庚○○即於不
    詳時間、地點以不詳方法在上開存摺內頁填載「九十年四月
    十六日在0000000號櫃臺機轉帳存入二十億結存二十
    億零一千元」不實事項及偽造之「楊淑惠」私印文二枚以變
    造上開存摺（起訴書誤繕為偽造，下稱系爭存摺），並以不
    詳方法偽填「戶名丁○○、帳號000000000000
    號之帳戶於九十年四月十六日起至九十一年四月十六日存有
    新臺幣二十億零一千元」不實事項及偽造「臺灣銀行營業部
    」金額數目章私印文一枚、「臺灣銀行營業部」腰圓形行章
    私印文一枚及「謝林素芬」私印文一枚以偽造臺灣銀行營業
    部存款餘額證明書（下稱系爭存款餘額證明書）。嗣於甲○○欲參與仲介上開二十億資金證明之事宜且輾轉經由子○○
    、丙○○找上乙○○之際，乙○○即於九十年六月二十一日
    ，在位於臺北市○○路某處之餐廳內將系爭存摺、系爭存款
    餘額證明書及尚未用印簽名之一年期定存作業流程、資金徵
    信同意書及送件切結保證書交付丙○○，委由不知情之丙○○出面代表資方（即乙○○及庚○○）持前開文件與欲參與
    仲介作業方而不知情之甲○○簽訂契約加以行使，並由不知
    情之丙○○、子○○、甲○○、丁○○、黃瑞辰、沈瑞仁等
    人在前開一年期定存作業流程、資金徵信同意書及送件切結
    保證書上簽名用印完成相關簽約手續，足以生損害於臺灣銀
    行、楊淑惠及謝林素芬。迨因前開變造及偽造之文件影本輾
    轉流入不知情之己○○、癸○○等人手上而為調查員循線查
    獲，始查悉上情。
二、案經臺灣臺北地方法院檢察署檢察官簽分偵案偵查起訴。
    理  由
一、訊據被告乙○○固坦稱其因受庚○○請託而曾陪同丁○○前
    往臺灣銀行開立帳戶，並曾於九十年六月二十一日前往丙○○與甲○○簽約位於臺北市○○路之餐廳交付資料與丙○○
    等情，惟矢口否認有何行使偽造私文書之犯行，並辯稱：伊
    僅係受庚○○所託而陪丁○○前往臺灣銀行開戶，丁○○開
    戶後之帳戶存摺、印章並非由伊取交庚○○。另伊係受庚○○所託而於九十年六月二十一日將未繕打帳號、戶名、金額
    之資金徵信同意書交給丙○○，伊並未將一年期定存作業流
    程、送件切結保證書、系爭存摺、系爭存款餘額證明書交付
    丙○○，伊亦未參與偽造、變造或行使系爭存摺及系爭存款
    餘額證明書之行為。至於子○○於調查員詢問時製作之筆錄
    為審判外之陳述，子○○、丙○○於檢察官訊問時則未經具
    結且為審判外之陳述，均無證據能力云云。經查：
  (一)就同案被告子○○、丙○○於調查員詢問及檢察官訊問時陳
    述之證據能力之認定：
    (1)按證人、鑑定人依法應具結而未具結者，其證言或鑑定意
      見，不得作為證據，刑事訴訟法第一百五十八條之三定有
      明文。次按於檢察官偵訊時以共同被告之地位所為供述，
      並非以證人之身分經提訊，故檢察官雖未命其具結，仍有
      證據能力，此與刑事訴訟法第一百五十八條之三規定係以
      證人地位出庭，依法應具結而未具結之證言，不得作為證
      據之情形有異，最高法院著有九十三年度臺上字第六七六
      一號裁判要旨可參。本件同案被告子○○、丙○○於偵查
      中均係以被告身分接受檢察官偵訊，而均非以證人身分應
      訊，檢察官自無從依法命同案被告子○○、丙○○具結，
      是揆諸前開規定及說明，同案被告子○○、丙○○於偵查
      中之陳述自難依刑事訴訟法第一百五十八條之三而認無證
      據能力。
    (2)按被告以外之人於審判中所在不明而傳喚不到，其於檢察
      事務官、司法警察官或司法警察調查中所為之陳述，經證
      明具有可信之特別情況，且為證明犯罪事實之存否所必要
      者，得為證據；被告以外之人於偵查中向檢察官所為之陳
      述，除顯有不可信之情況者外，得為證據，刑事訴訟法第
      一百五十九條之三第三款、第一百五十九條之一第二項分
      別定有明文。次按所謂「除顯有不可信之狀況」，係指可
      信之情況保證；所稱「有較可信之特別情況」，即指相對
      之可信而言，亦即被告以外之人，先前之陳述背景，具有
      特別情況，而使其較審判中之陳述為可信時，例外的賦予
      證據能力；然判斷是否有可信之情況保證或相對可信之特
      別情況，純屬證據能力之審查，無關證據力之衡量，有無
      可信之情況保證或相對可信之特別情況，應就偵查或調查
      筆錄製作之背景、原因、過程等客觀事實加以觀察，亦有
      最高法院著有九十四年度臺上字第五七○九號裁判要旨可
      參。本件同案被告子○○、丙○○接受檢察官訊問時，有
      其他證人丑○○、丁○○、辛○○、子○○之選任辯護人
      薛雅之律師、趙培宏律師及被告等人分別在場同時見聞同
      案被告子○○、丙○○陳述之過程，且檢察官並曾當場訊
      問被告對於同案被告丙○○陳述之意見，由同案被告子○○、丙○○於偵訊中陳述之上開背景、原因及過程等客觀
      事實加以觀察，並無顯不可信之狀況，況同案被告子○○
      於偵查中所述情節亦核與其接受調查員詢問時所述大致相
      符，且同案被告子○○經本院合法傳喚、拘提均未到庭作
      證，而被告就同案被告子○○於調查員詢問及偵查中確有
      如相關筆錄記載之陳述亦不爭執，足認同案被告子○○於
      調查員詢問時所為陳述具有可信之特別狀況，且為證明本
      案犯罪事實之存否所必要之證據，揆諸前開規定及說明，
      同案被告子○○、丙○○於調查員詢問時及於偵訊中所為
      之陳述，應均認有證據能力。至於被告質疑同案被告子○○、丙○○於調查員詢問及偵查中所為陳述如何前後矛盾
      、如何與事實相違及有如何勾串可能等處，均屬證據力判
      斷之層次而不影響證據能力之認定，併此敘明。
  (二)本件被告因受庚○○之託，先於九十年四月十日陪同丁○○
    前往臺灣銀行開立帳戶，再於九十年六月二十一日前往位於
    臺北市○○路之餐廳交付資料與丙○○，且系爭存摺係經變
    造而填載「九十年四月十六日在0000000號櫃臺機轉
    帳存入二十億結存二十億零一千元」不實事項及蓋有偽造之
    「楊淑惠」私印文二枚，系爭存款餘額證明書係經偽造而偽
    填「戶名丁○○、帳號000000000000號之帳戶
    於九十年四月十六日起至九十一年四月十六日存有新臺幣二
    十億零一千元」不實事項及蓋有偽造「臺灣銀行營業部」金
    額數目章私印文一枚、「臺灣銀行營業部」腰圓形行章私印
    文一枚及「謝林素芬」私印文一枚，丁○○前開帳戶內並無
    二十億之存款，且被告並無二十億之資金可供存入帳戶用作
    資金證明等情，為被告所不否認（被告就系爭存摺及系爭存
    款餘額證明書係經人變造、偽造及丁○○上開帳戶並無二十
    億元存款之客觀狀態均不否認，惟否認於案發時知悉前開變
    造、偽造及不實情狀），並有臺灣銀行總行九十年九月十日
    所發（九○）銀營乙密字第一五九二五號函附資料及臺灣銀
    行營業部（一）於九十四年九月十五日所發營一存字第○九
    四○○○八六六八一號函在卷可資佐證，自堪信上開事實為
    真實。
  (三)本案事實之認定：
    (1)同案被告丁○○於偵查中陳稱：案發當時係子○○叫伊去
      開戶，說要將前存在伊帳戶內，開戶當天，有一位王先生
      帶伊到銀行外面，該王先生在外面等，接著由乙○○（經
      檢察官提示乙○○口卡後）帶伊進去銀行開戶，開完戶後
      存摺、印章及伊身分證正本即由乙○○取走等語（見臺灣
      臺北地方法院檢察署九十一年度偵字第一四五八九號卷一
      第第一四七頁、卷二第三七頁），核與被告於偵查中陳稱
      ：丁○○開戶完先將身分證、存摺及印章交給伊，再由伊
      轉交在銀行門口旁邊等之庚○○等語（分見臺灣臺北地方
      法院檢察署九十一年度偵字第一四五八九號卷二第二八頁
      、第四三頁）亦相符合，是應以同案被告丁○○及被告於
      偵查中所述被告陪同同案被告丁○○開戶後即取走帳戶存
      摺、印章及身分證正本之情節較與常情事理相符而堪採信
      ，被告事後於本院審理中翻異其詞改稱其因受庚○○委託
      而僅陪同丁○○前往臺灣銀行開戶並未自丁○○處取走前
      開帳戶存摺、印章云云，顯屬事後卸責之詞，難以採信。
    (2)證人丙○○於本院審理中到庭結證稱：當時因沈瑞仁之友
      子○○曾表示透過不詳管道委請被告做一張資金證明，因
      找不到買資金證明之人而作罷，後來子○○找到買主後卻
      找不到被告就委請伊幫忙處理，伊遂透過辛○○介紹找到
      被告，被告表示庚○○才有能力作資金證明，但伊並無法
      直接聯絡庚○○，都要透過被告才能與庚○○聯絡，所以
      伊才在辛○○開設的餐廳與被告及庚○○見面，庚○○當
      時曾提及其與國民黨的吳伯雄有關係，可以代表國民黨出
      借資金作資金證明。後來因庚○○罹患小兒麻痺走路不方
      便，對外談資金都是由被告來談，談的過程中被告一直都
      有參與，而於九十年六月二十一日簽約當天因被告有事忙
      碌，所以將相關資金、切結書等表格資料交付與伊並委託
      伊處理，伊才代表被告即資方去與甲○○簽約，並由庚○○將系爭存摺內頁、外頁、丁○○身分證影本、空白表格
      及系爭存款餘額證明書交給被告，再由被告於簽約當天拿
      到簽約餐廳交付與伊等語（見本院九十四年四月六日審判
      筆錄），核與同案被告子○○於偵查中陳稱：原先係「王
      泰然」向伊表示有人要買資金證明，要伊找人頭帳戶，伊
      即找了丁○○，由「王泰然」帶丁○○到臺灣銀行門口，
      再由被告接手帶丁○○進入銀行開戶，且因「王泰然」表
      示開戶後會存入資金所以要將丁○○之存摺、印章取走，
      所以被告就直接把丁○○上開帳戶存摺、印章拿走，當時
      伊還不認識被告，後來因「王泰然」說移動資金到丁○○
      帳戶內要二百萬元之費用而伊無法負擔，所以就不了了之
      。過了一段時間，黃瑞辰介紹伊認識甲○○，甲○○不知
      從何處得知丁○○銀行帳戶有二十億資金，並委請伊去找
      上開資金證明，後來伊才透過介紹認識丙○○，丙○○說
      金主是乙○○，所以就正式約甲○○、丙○○及被告出來
      見面二、三次，最後一次是九十年六月二十一日在濟南路
      的餐廳簽約，由在場之人簽了一年期定存作業流程、資金
      徵信同意書及送件切結保證書，相關資金證明當場即由丙○○交給甲○○。而於簽約之前，伊曾叫丁○○於九十年
      四月三十日去申請補發身分證並前往銀行查詢帳戶餘額，
      丁○○去查發現只有一千元，但因乙○○說資金是國民黨
      的錢，帳面上看不到所以才仍簽訂契約等語（分見臺灣臺
      北地方法院檢察署九十一年度偵字第一四五八九號卷一第
      一四四頁背面、第一四五頁背面、第一四六頁、臺灣臺北
      地方法院檢察署九十一年度偵字第一四五八九號卷二第三
      九頁背面至第四二頁）大致相符，且證人癸○○於本院亦
      到庭結證稱：系爭存摺外頁、內頁及資金徵信同意書影本
      係由己○○交付與伊的，當時除己○○外，還有很多人在
      場，在當場眾人談話當中曾聽到人提及被告的名字，說後
      面有被告這個人，但伊並不曾因本案與被告見面，且因仲
      介業忌諱告知來源，所以伊不能夠直接去找被告等語（見
      本院卷一第五八頁、第五九頁），若如被告所稱其係因受
      庚○○之託而僅於九十年六月二十一日拿未繕打金額、戶
      名、帳號之資金徵信同意書給丙○○且其餘過程均未參與
      ，則事後輾轉接觸前開變造丁○○帳戶存摺內頁之癸○○
      又如何能得悉本案相關資金後面的人為被告？是應以證人
      丙○○證稱及同案被告子○○陳稱系爭存摺、系爭存款餘
      額證明書均係由被告自庚○○處取交證人丙○○，並委由
      丙○○代表資方出具行使而與欲參與仲介作業方之甲○○
      簽訂相關文件等情節較與實情相符而可採信，況系爭存摺
      及系爭存款餘額證明書所顯現丁○○所開立戶頭中存款高
      達二十億，且帳戶是否確實存入存款係銀行每日營業往來
      所需明確記載於帳冊及往來明細表之情事，絕無業已存入
      資金但帳面無法得悉之情況，被告於同案被告子○○詢及
      丁○○查詢帳戶內結存僅一千元之際，竟仍答以因資金為
      國民黨的錢致帳面上看不到等語，被告對於自庚○○處取
      得之系爭存摺及系爭存款餘額證明書所載事實不實且分屬
      變造及偽造等情實難推諉不知，被告前開所辯，均難採信
      。是被告既明知系爭存摺及系爭存款餘額證明書分為庚○○所變造及偽造，而仍受庚○○之託持交丙○○而委由丙○○與甲○○簽訂契約以行使，被告與庚○○就變造系爭
      存摺、偽造系爭存款餘額證明書及行使系爭存摺、系爭存
      款餘額證明書之犯行確有犯意聯絡及行為分擔，堪以認定
      。
    (3)至於證人癸○○於九十一年十二月三日接受檢察事務官詢
      問時證稱：於八十九年七月至九月間，己○○拿丁○○之
      臺銀資金證明給伊，金額為二十億零一千元等語（見臺灣
      臺北地方法院檢察署九十一年度偵字第一四五八九號卷一
      第五五頁），證人癸○○於本院審理中業已證稱：偵查中
      所述八十九年七月至九月間看到的二十億資金證明就是本
      案之資金證明等語（見本院卷一第五九頁），且觀諸卷附
      系爭存摺及系爭存款餘額證明書，丁○○之前開帳戶係於
      九十年四月十日所開立，且二十億係於九十年四月十六日
      存入，則證人癸○○若係於八十九年七月至九月間曾看到
      系爭存摺及系爭存款餘額證明書豈有不立即發現前開違背
      常理之處？是證人癸○○前開於九十一年十二月三日接受
      檢察事務官詢問所回答己○○拿出系爭存摺等資料之時間
      當係因時間久遠記憶模糊所致，並無從據以認定系爭存摺
      及系爭存款餘額證明書於八十九年七月至九月間即已存在
      ，尚不足為被告有利之認定。另就證人丙○○、同案被告
      子○○、丁○○就系爭存摺、系爭存款餘額證明書分經變
      造、偽造等節並不知情部分，業經檢察官以九十一年度偵
      字第一四八五九號不起訴處分書詳加說明，此亦有前開不
      起訴處分書在卷可參，且被告與證人丙○○、同案被告子
      ○○、丁○○參與本案經過之情節亦不相同，已如前述，
      實難憑證人丙○○、同案被告子○○、丁○○均經檢察官
      為不起訴處分而形成對被告有利認定之依據。
  (四)綜上所述，本件事證業已明確，被告犯行堪以認定。
二、核被告所為，係犯刑法第二百十六條、第二百十條之行使偽
    造、變造私文書罪。公訴人因認本件系爭存款餘額證明書屬
    特種文書，前開存款餘額證明書上經偽造之「臺灣銀行營業
    部」印文屬公印文且被告係犯刑法第二百十六條、第二百十
    二條之行使特種文書罪、刑法第二百十八條第一項之偽造公
    印文罪而提起公訴，惟按刑法上所稱之公印，係指表示公署
    或公務員資格之印信而言，亦即由政府依印信條例第六條相
    關規定製發之印信，用以表示公署或公務員之資格，即俗稱
    之大印及小官章而言，如不足以表示公署或公務員之資格者
    ，不得謂之公印，即為普通印章，最高法院著有六十九年臺
    上字第一六七六號判例要旨及八十九年度臺上字第三一五五
    號裁判要旨可參，本件系爭存款餘額證明書上之「臺灣銀行
    營業部」金額數目章印文一枚及「臺灣銀行營業部」腰圓形
    行章印文一枚均非臺灣銀行依印信條例所得使用之印文，此
    有臺灣銀行營業部（一）九十四年九月十五日所發營一存字
    第○九四○○○八六六八一號函在卷可參，且系爭存款餘額
    證明書係用以表示銀行帳戶於特定期間存有若干款項之意，
    僅為一般之私文書，而非屬刑法第二百十二條所稱之特種文
    書，應認被告就上開部分應僅構成刑法第二百十七條第一項
    偽造私印文罪及刑法第二百十六條、第二百十條之行使偽造
    私文書罪，公訴人據以起訴之法條尚有未洽，容或有所誤會
    ，惟公訴人據以起訴之犯罪事實與本院認定之上開事實，基
    本社會事實核屬同一，且經本院當庭諭知被告可能觸犯上開
    罪嫌，起訴法條應予變更。被告與庚○○就上開犯行，有犯
    意聯絡及行為分擔，為共同正犯。被告與庚○○利用不知情
    之丙○○行使系爭存摺及系爭存款餘額證明書，為間接正犯
    。被告與庚○○在丁○○前開帳戶存摺內頁偽造「楊淑惠」
    私印文二枚、在臺灣銀行營業部存款餘額證明書上偽造「臺
    灣銀行營業部」金額數目章私印文一枚、「臺灣銀行營業部
    」腰圓形行章私印文一枚、「謝林素芬」私印文一枚為變造
    私文書及偽造私文書之部分行為，而變造私文書、偽造私文
    書復為行使之高度行為所吸收，均不另論罪。被告同時行使
    變造私文書及偽造私文書，為一行為觸犯數罪名，應依刑法
    第五十五條從情節重者論以行使偽造私文書罪。爰審酌被告
    於警詢、偵查及本院審理中矢口否認犯行，犯後態度不佳，
    犯罪手段及參與本件犯罪程度等情節，量處如主文所示之刑
    ，並諭知易科罰金之折算標準。另系爭存摺上偽造「楊淑惠
    」私印文二枚、系爭存款餘額證明書上偽造「臺灣銀行營業
    部」金額數目章私印文一枚、「臺灣銀行營業部」腰圓形行
    章私印文一枚、「謝林素芬」私印文一枚，均為偽造之署押
    ，應依刑法第二百十九條之規定宣告沒收。
三、公訴意旨另以：乙○○意圖為自己不法之所有，欲以虛偽之
    資金證明騙取保證金，因經調查員查獲系爭存摺及系爭存款
    餘額證明書係屬偽造而未得逞，因認被告另涉犯刑法第三百
    三十九條第三項、第一項之詐欺取財未遂罪嫌。惟按刑法上
    之未遂犯，係指已著手於犯罪行為之實行而不遂者而言；刑
    法第三百三十九條第一項之詐欺罪，以行為人向行詐之對象
    施用詐術為實行之著手，亦有最高法院著有九十一年度臺非
    字第二八七號裁判要旨可參。觀諸本件簽訂之一年期定存作
    業流程、資金徵信同意書及送件切結保證書之記載（見本案
    調查局卷第一○四頁、第一○六頁及第一○七頁），均無何
    人需支付保證金之約定，且由同案被告丁○○、子○○、丙○○於偵查中及本院審理中供述及證人壬○○、戊○○、癸○○、己○○、丑○○、甲○○於偵查中及本院審理中證述
    情節，僅可得知同案被告丁○○係為取得佣金而出借名義開
    立帳戶、同案被告子○○、丙○○、證人壬○○、戊○○、
    癸○○、己○○、丑○○、甲○○均係為取得佣金而參與相
    關仲介之事宜，均難認屬因本案系爭存摺、系爭存款餘額證
    明書等資金證明而需支出保證金或任何款項之人，依據前開
    規定及說明，本件尚難以被告委由不知情之丙○○行使系爭
    存摺、系爭存款餘額證明書而與欲參與仲介事宜而不知情之
    甲○○簽訂契約即認被告業已著手詐欺取財之犯行，惟因檢
    察官認此部分與前開本院認定有罪部分有牽連之裁判上一罪
    關係而提起公訴，是爰就上開部分不另為無罪之諭知。
據上論斷，應依刑事訴訟法第二百九十九條第一項前段、第三百
條、刑法第二十八條、第二百十六條、第二百十條、第五十五條
、第四十一條第一項前段、第二百十九條，罰金罰鍰提高標準條
例第二條，判決如主文。
本案經檢察官黃文明到庭執行職務
中    華    民    國    95    年    2     月    10    日
                        臺灣臺北地方法院刑事第八庭
                            審判長法  官  陳德民
                                  法  官  孫曉青
                                  法  官  唐于智
上正本證明與原本無異。
如不服本判決，應於判決送達後10日內，向本院提出上訴狀。
                                  書記官  李玟郁
中    華    民    國    95    年    2     月    10    日
附錄本案論罪法條
刑法第216條
行使第210 條至第215 條之文書者，依偽造、變造文書或登載不
實事項或使登載不實事項之規定處斷。
刑法第210條
偽造、變造私文書，足以生損害於公眾或他人者，處5 年以下有
期徒刑。


司法院資訊處製作；財團法人民間司法改革基金會備份。
